ACORDAO-COMPLETO-2385861

ACÓRDÃO 469/2020 ATA 1/2020 - PRIMEIRA CÂMARA

VISTOS, relatados e discutidos estes autos de monitoramento do cumprimento de determinações dirigidas ao Instituto Federal de Educação, Ciência e Tecnologia de Mato Grosso por meio do Acórdão 3077/2015-TCU-Primeira Câmara;
ACORDAM os Ministros do Tribunal de Contas da União, reunidos em Sessão da Primeira Câmara, diante das razões expostas pelo Relator, em:
9.1. considerar cumpridas as determinações contidas nos itens 1.7.1 e 1.7.3 (subitens 1.7.3.1 e 1.7.3.2) do Acórdão 3077/2015-TCU-Primeira Câmara;
9.2. considerar parcialmente cumprida a determinação constante do subitem 1.7.2 do Acórdão 3077/2015-TCU-Primeira Câmara, dispensando-se a realização de monitoramento posterior, sendo suficiente acompanhar o tema nas próximas prestações de contas ordinárias do Instituto Federal de Educação, Ciência e Tecnologia de Mato Grosso;
9.3. dar ciência deste acórdão ao Instituto Federal de Educação, Ciência e Tecnologia de Mato Grosso (IFMT) e aos responsáveis.

Monitoramento do cumprimento de determinações do TCU ao Instituto Federal de Educação, Ciência e Tecnologia de Mato Grosso (IFMT).

Primeira Câmara

Instituto Federal de Educação, Ciência e Tecnologia de Mato Grosso.

3. Responsáveis: José Bispo Barbosa (XXX.375.571-XX) e Willian Silva de Paula (XXX.472.071-XX).

13.1. Ministros presentes: Walton Alencar Rodrigues (Presidente), Benjamin Zymler, Bruno Dantas (Relator) e Vital do Rêgo.
13.2. Ministro-Substituto presente: Weder de Oliveira.

BRUNO DANTAS

Por registrar as principais ocorrências havidas no andamento do processo até o momento, resumindo os fundamentos das peças acostadas aos autos, adoto como relatório, com os ajustes necessários, a instrução da secretaria responsável pela análise da demanda (peça 33) , que contou com a anuência do titular da unidade (peça 34) :
“INTRODUÇÃO
1. Cuidam os autos de monitoramento do cumprimento das determinações exaradas no Acórdão 3077/2015-TCU-Primeira Câmara, de relatoria do Ministro Bruno Dantas, prolatado no âmbito do TC Processo 019.040/2014-8, que versou sobre a prestação de contas do Instituto Federal de Educação, Ciência e Tecnologia de Mato Grosso (IFMT) do exercício de 2013.
HISTÓRICO
2. No referido decisum, a Primeira Câmara do TCU deliberou pelo julgamento das contas regulares com ressalvas, promovendo as seguintes determinações (peça 1) :
‘1.7. determinar ao Instituto Federal de Educação, Ciência e Tecnologia de Mato Grosso (IFMT) , com fundamento no art. 208, § 2º, do Regimento Interno do TCU, que:
1.7.1. providencie, no prazo de 90 (noventa) dias, a regularização da jornada de trabalho dos servidores que trabalham em setores responsáveis pela execução de tarefas típicas da administração, de modo que passem a cumprir expediente de 8 horas diárias, em vez das 6 horas atualmente praticadas, nos termos do inciso XIII do art. 7º da Constituição Federal, do art. 19 da Lei 8.112/1990, do art. 1º e 3º do Decreto 1.590/1995 (com redação dada pelo Decreto 4.836/2003) ;
1.7.2. instaure e conclua, no prazo de 180 (cento e oitenta) dias, o devido processo legal em decorrência dos apontamentos relativos a incompatibilidade do regime de dedicação exclusiva (DE) de docentes com o exercício de outra atividade remunerada, levantando os valores pagos indevidamente a título de gratificação para ressarcimento aos cofres públicos, e regularize a situação dos servidores relacionados na constatação 3.2.1.4 do Relatório de Auditoria de Gestão, em observância ao art. 20 da Lei 12.772/2012;
1.7.3. conclua, no prazo de 180 (cento e oitenta) dias, caso ainda não tenha feito, os procedimentos necessários ao cumprimento das determinações contidas nos itens 1.5.1.1 e 1.5.1.2 do Acórdão 462/2010-TCU-Primeira Câmara, a saber:
1.7.3.1 providencie os equipamentos de proteção individual pertinentes para fins de neutralização da insalubridade (conforme previsto no capítulo 8, Conclusões, do Levantamento Técnico das Condições Ambientas de Trabalho, de janeiro de 2007, engenheiros de segurança Oswaldo Paulino Filho e José Cristino da Costa) , para fins de cumprimento ao disposto no art. 13 da Orientação Normativa 4, de 13 de julho de 2005, do MPOG (fls. 411/3) ;
1.7.3.2 cessado o risco, providencie novo levantamento das condições ambientais de trabalho, para fins de avaliar a suspensão dos adicionais de insalubridade e periculosidade, tendo em vista o disposto nos arts. 8º, inciso I, e 12 da ON 4/2005 do MPOG;
1.8. determinar à Secretaria de Controle Externo no Estado de Mato Grosso que monitore o cumprimento das determinações contidas nos itens 1.7.1 a 1.7.3 deste Acórdão;’
3. Após a regular notificação do IFMT acerca das determinações constantes do acórdão objeto deste monitoramento, por meio do Ofício 666/2015-TCU/Secex-MT (peça 2) , cuja ciência ocorreu em 10/6/2015 (peça 3) , foi encaminhado o Ofício de diligência 1042/2015-TCU/Secex-MT (peça 4) , recebido pela unidade jurisdicionada em 20/8/2015 (peça 5) .
4. Em resposta à diligência, o IFMT encaminhou o Ofício 331/2015, datado de 3/9/2015 (peça 6) , mediante o qual apresentou informações sobre o cumprimento dos itens 1.7.1, 1.7.2 e 1.7.3 do acórdão monitorado, não demonstrando o cumprimento aos itens 1.7.1, 1.7.2 e 1.7.3. Em razão disso, em 21/1/2016, foi encaminhado ao referido Instituto novo ofício de diligência (peça 7) , cuja ciência se deu em 27/1/2016 (peça 8) . A resposta à diligência foi encaminhada em 24/2/2016 (peça 11) e em 26/4/2016 (peça 13) .
5. Após a efetiva análise, pela então Secex-MT (peças 14 a 16) , da resposta à diligência promovida em 2016, restou consignado que não houve implementação das determinações dos itens 1.7.1, 1.7.2 e 1.7.3 do Acórdão 3077/2015-TCU-Primeira Câmara. Em consequência, foi promovida nova diligência junto ao IFMT, por meio do por meio do Ofício 771/2018-TCU/Secex-MT (peça 17) , recebido em agosto de 2018 (peça 18) , a fim de que apresentassem informações adicionais que permitissem uma análise conclusiva sobre o monitoramento da mencionada deliberação. Em resposta, o IFMT encaminhou o Ofício 290/2018-GAB/RTR/IFMT, datado de 17/9/2018 (peça 19, p. 1-2) , com os respectivos documentos anexos (peça 19, p. 3-24) .
6. Coligindo a resposta do Instituto, a SecexEducação, em entendimento uníssono (peças 21 a 23) , quanto ao item 1.7.1 do Acórdão 3077/2015-TCU-Primeira Câmara, considerou que houve atendimento por parte do IFMT, inclusive com criação de Comissão Permanente de Avaliação dos Ambientes Organizacionais do IFMT (CPAAO) e com definição por meio de Portaria dos requisitos específicos de flexibilização da jornada de trabalho (peça 19, p. 3-15) .
7. Entretanto, sinalou que não houve atendimento às determinações constantes dos itens 1.7.2 e 1.7.3 (subitens 1.7.3.1 e 1.7.3.2) do Acórdão 3077/2015-TCU-Primeira Câmara, tendo em vista que: não houve conclusão de processos administrativos acerca de acumulação ilegal de cargos, no prazo fixado; não houve comprovação de que foram providenciados equipamentos de proteção individual para fins de neutralização da insalubridade; e não houve avaliação quanto à suspensão dos adicionais de insalubridade e periculosidade. Destarte, considerou necessário realizar audiência dos responsáveis pela gestão do IFMT no período subsequente ao Acórdão 3077/2015-TCU-Primeira Câmara, José Bispo Barbosa (XXX.375.571-XX) , Reitor do IFMT no período de 10/6/2015 (data de ciência do Acórdão) a 11/4/2017, e Willian Silva de Paula (XXX.472.071-XX) , Reitor a partir 11/4/2017 (peça 20) .
8. Ato contínuo, conforme delegação de competência conferida pelo Relator, Ministro Bruno Dantas, com subdelegação de competência (art. 2º, inc. I, da Portaria-Seproc 2/2019) foram expedidas regularmente as audiências, por meio dos ofícios 610/2019-TCU/SecexEducação, de 12/7/2019 (peça 24) , de José Bispo Barbosa; e 611/2019-TCU/SecexEducação, de 12/7/2019 (peça 25) , de Willian Silva de Paula, com ciências dos avisos de recebimento - AR de peças 26 e 27, respectivamente. Após pedido de prorrogação de prazo por Willian Silva (peça 29) , com anuência desta Corte (peça 30) , a Reitora Substituta do Instituto Federal de Educação, Ciência e Tecnologia de Mato Grosso, Gláucia Mara de Barros, encaminhou resposta ao Ofício 0611/2019-TCU/SecexEducação, à peça 31.
9. Contudo, José Bispo Barbosa, Reitor do IFMT no período de 10/6/2015 (data de ciência do Acórdão) a 11/4/2017, mesmo devidamente notificado (com aviso de recebimento com a sua assinatura) não apresentou resposta ao Ofício 610/2019-TCU/SecexEducação.
EXAME TÉCNICO
10. Considerando que José Bispo Barbosa, mesmo tomando ciência do aludido ofício de audiência, não apresentou razões de justificativa quanto às irregularidades verificadas, impende sinalar que, transcorrido o prazo regimental fixado, e não tendo o aludido responsável apresentado razões de justificativa, entende-se que deverá ser considerado revel, dando-se prosseguimento ao processo, de acordo com o art. 12, § 3º, da Lei 8.443/1992.
11. A propósito, a jurisprudência desta Corte perfilha o entendimento de que o não oferecimento de razões de justificativa em sede de audiência caracteriza tão somente um ônus a ser assumido pelo responsável frente a determinada ocorrência material que lhe é atribuída, não cabendo multa apenas por este motivo (Acórdão 1352/2010-TCU-Plenário, Relator: Benjamin Zymler) .
12. Demais disso, deve-se observar que nos processos do TCU a revelia não implica a presunção de que sejam verdadeiras todas as imputações levantadas contra os responsáveis, diferentemente do que ocorre no processo civil, em que o não comparecimento do réu nos autos leva à presunção da verdade dos fatos narrados pelo autor.
13. Assim, independentemente da revelia, a avaliação da responsabilidade do agente nos processos desta Corte não prescinde dos elementos existentes nos autos ou para ele carreados, uma vez que são regidos pelo princípio da verdade material (Acórdão 163/2015-TCU-Segunda Câmara, relator Min. André de Carvalho; 2.685/2015-TCU-Segunda Câmara, relator Min. Raimundo Carreiro; 2.801/2015-TCU-Primeira Câmara, relator Min. Walton Alencar Rodrigues; 4.340/2015-TCU-Primeira Câmara, relator Min. Weder de Oliveira; 5.537/2015-TCU-Primeira Câmara, relator Min. Weder de Oliveira; 12.902/2018-TCU-Primeira Câmara, relator Min. Walton Alencar Rodrigues; 194/2019-TCU-Plenário, relatora Min. Ana Arraes e 2.295/2019-TCU-Segunda Câmara, relator Min. André de Carvalho) .
14. De outra banda, verifica-se que a Reitora Substituta do Instituto Federal de Educação, Ciência e Tecnologia de Mato Grosso, Gláucia Mara de Barros, encaminhou resposta – acostada aos autos à peça 31 – no lugar de Willian Silva de Paula. Impende registrar que a jurisprudência assente desta Corte de Constar perfilha entendimento de que a audiência constitui oportunidade de ampla defesa aos responsáveis, não importando em obrigação, mas em direito de manifestação para esclarecimento dos fatos (Acórdão 6359/2013-TCU-Primeira Câmara; relator Min. Valmir Campelo) .
15. Destaca-se que a audiência tem caráter personalíssimo e, por isso, não pode ser atendida por terceiros, salvo por delegação regularmente conferida pelo responsável. Sendo instrumento que possibilita o exercício da ampla defesa nos processos em tramitação no TCU, não se constitui em obrigação, mas em direito de manifestar-se para contradizer as imputações e esclarecer os fatos (Acórdão 1711/2008-TCU-Segunda Câmara; relator Min. Ubiratan Aguiar) .
16. Não obstante, à luz do princípio da verdade material, considerando que permanece a obrigatoriedade da análise das provas existentes no processo (Acórdão 3604/2015-TCU-Primeira Câmara; Relator: Bruno Dantas) , passa-se à análise das razões de justificativas carreadas aos autos. No que tange à determinação constante do item 1.7.2 do Acórdão 3077/2015-TCU-Primeira Câmara, a Reitora Substituta do IFMT apresentou as seguintes razões de justificativas referentes à situação dos processos administrativos dos servidores relacionados na constatação 3.2.1.4 do Relatório de Auditoria de Gestão, in verbis (com devidos ajustes de forma, para melhor compreensão) :
‘Descumprimento do Regime DE quando da auditoria:
Janaína Costa e Silva (1562068)  - não é mais servidora deste IFMT tendo sido redistribuída para o IFTO em 28/12/2011 (conforme extrato da ficha funcional em anexo) .
Joir Benedito Proença de Amorim (1751473)  - responde ao processo administrativo disciplinar 23188.016510.2017-18, tendo a comissão recomendado o cálculo dos valores nos períodos em que o servidor recebeu dedicação exclusiva tendo outros vínculos para devolução ao erário. Além disso, a comissão notou que atualmente o professor ocupa cargo no IFMT em regime de 40 horas semanais possuindo também outro vínculo com a SEDUC/MT de 30 (trinta) horas semanais; desta forma a comissão encaminhou notificação ao servidor com o termo de opção de cargo, nos termos do art. 133 da Lei 8.112/1990, para regularização da sua jornada de trabalho e considerando que os documentos apresentados pelo mesmo são insuficientes para regularizar a sua jornada de trabalho, sugerindo a penalidade de demissão nos termos do art. 132, inciso XII da Lei 8.112/1990. (conforme cópia dos documentos em anexo) . O processo se encontra na Procuradoria deste IFMT para parecer e posterior julgamento pelo Reitor.
Marcos José Gonçalves (2659640) - o servidor responde ao processo administrativo disciplinar 23188.016509.2017-8, designado inicialmente pela Portaria 1603/2017, tendo sido incumbida à presidência ao servidor Leandro Martins Moreira dos Santos (conforme portaria em anexo) . A designação do referido servidor para ser presidente da comissão deu-se em virtude de sua formação em direito e sua participação em curso específico sobre PAD. Ocorre que desde que recebeu o referido processo o servidor manteve-se inerte e, mesmo após várias notificações da Corregedoria, não concluiu os trabalhos. Dessa forma, a Corregedoria do IFMT promoveu a avocação do processo por meio da Ordem Administrativa 01/2019 de 3/6/2019 (em anexo) , designando nova comissão para a conclusão dos trabalhos.
Rogério Barbosa Pereira (2683475)  - o servidor não pertence mais aos quadros deste IFMT tendo solicitado vacância por posse em cargo inacumulável em 15/1/2010. (Ficha funcional anexa) 
Regularizaram situação funcional, mas descumpriram o regime DE em algum momento da carreira:
Cristovam Albano da Silva Junior (1545934) - servidor após ser notificado regularizou a situação junto à unidade de Gestão de Pessoas demonstrando que não há valores a serem devolvidos.
Dario Perna (1668811) ; Itamar Jose Valeria Junior (1758329) ; José Roberto Lopes (416120) ; Jucineth Glória do Espírito Santo Vital de Carvalho (1299800) ; Rildo Vieira de Araújo (1655204) : os servidores respondem ao processo administrativo disciplinar 23188.016509.2017-8, designado inicialmente pela Portaria 1603/2017, tendo sido incumbida à presidência ao servidor Leandro Martins Moreira dos Santos (conforme portaria em anexo) . A designação do referido servidor deu-se em virtude de sua formação em direito e sua participação em curso específico sobre PAD. Ocorre que desde que recebeu o referido processo o servidor manteve-se inerte e, mesmo após várias notificações da Corregedoria, não concluiu os trabalhos. Dessa forma a Corregedoria do IFMT promoveu a avocação do processo por meio da Ordem Administrativa 01/2019 de 3/6/2019, designando nova comissão para a conclusão dos trabalhos e determinou a abertura de procedimento para apurar a responsabilidade do servidor que deixou de dar andamento no processo por desídia na condução dos trabalhos.
Edione Teixeira de Carvalho (1748967) - a servidora após ser notificada regularizou a situação junto à unidade de Gestão de Pessoas demonstrando que não há valores a serem devolvidos.
Eloisa Rosana de Azeredo (1754676)  - a servidora após ser notificada regularizou a situação junto à unidade de Gestão de Pessoas demonstrando que não há valores a serem devolvidos.
Eudinei de Oliveira Silva (2114069)  - o servidor após ser notificado regularizou a situação junto à unidade de Gestão de Pessoas demonstrando que não há valores a serem devolvidos.
Jorge Luiz da Silva (1756512)  - o servidor após ser notificado regularizou a situação junto à unidade de Gestão de Pessoas demonstrando que não há valores a serem devolvidos.
Mara Maria Outra (1758000)  - a servidora após ser notificada regularizou a situação junto à unidade de Gestão de Pessoas demonstrando que não há valores a serem devolvidos.
Márcio Gonçalves dos Santos (1756323)  - Está respondendo ao PAD 23188.016506.2017-41, designado inicialmente pela Portaria 1105/2017, tendo sido incumbida à presidência ao servidor Luiz Carlos dos Santos (conforme portaria em anexo) . Anota-se que a referida comissão se faz necessária como forma de complementar trabalho desenvolvido por comissão anterior com base no Parecer da Procuradoria Jurídica deste IFMT nº 00278/2018/PFE-IFMT.
Marcos Vinícius Santiago Silva (2114115)  - responde ao processo administrativo disciplinar 23188.016510.2017-18, tendo a comissão concluído que não houve acúmulo de cargos no período em que o professor trabalhava em regime de dedicação exclusiva no IFMT. O processo se encontra na Procuradoria deste IFMT para parecer e posterior julgamento pelo Reitor.
Pablo Rodrigo Alves de Souza (1803437) - o servidor não pertence mais aos quadros deste IFMT, tendo solicitado vacância por posse em cargo inacumulável em 11/06/2013. (Ficha funcional anexa) 
Sandra Mariotto (1625629)  - a servidora após ser notificada regularizou a situação junto à unidade de Gestão de Pessoas demonstrando que não há valores a serem devolvidos (conforme notificação em anexo) .
Sérgio Tavares Crecca (2462618)  - responde ao PAD 23188.016512.2017-07, designado inicialmente pela Portaria 1103/2017, tendo sido incumbida à presidência ao servidor Vinícius de Moraes Arantes (conforme portaria em anexo) . Anota-se que a referida comissão se faz necessária como forma de complementar trabalho desenvolvido por comissão anterior com base no parecer da Procuradoria Jurídica 00057/2019/PFE-IFMT/PFIFMATO GROSSO/PGF/AGU.’
17. Ademais, a Reitora Substituta do IFMT consignou que atualmente o IFMT conta com aproximadamente 105 processos e procedimentos disciplinares instaurados e ativos, os quais são acompanhados pela unidade de Corregedoria componente do Sistema de Correição do Poder Executivo Federal, que tem como órgão central a Controladoria-Geral da União. Aduziu que a referida unidade normatizou a atividade correcional no IFMT com a edição da Resolução Normativa 17/2018 e vem capacitando continuamente servidores para atuarem nos procedimentos. Observou que o número de servidores capacitados a atuarem nos PADs ainda é insuficiente e muitos desses servidores demonstram baixo engajamento para com a atividade, dando prioridade muitas vezes à atividade-fim do seu cargo de lotação. Ressaltou, como forma de melhorar o engajamento dos servidores na participação junto à atividade disciplinar, que o IFMT incluiu no regulamento de políticas de capacitação item específico que confere pontuação extra aos servidores que presidirem e concluírem PADs no âmbito institucional, esperando que essa prerrogativa desperte o interesse de um número maior de servidores para comporem as comissões e minimize a concentração de processos em poucos servidores e mesmo que os processos fiquem por muito tempo parados, como o processo acima citado.
18. Justificou que vem implantando inúmeras ações no sentido de concluir os processos em questão e que tal fato só não ocorreu em virtude de situação alheia à sua vontade; que a dificuldade para conclusão dos processos e procedimentos disciplinares não é uma exclusividade do IFMT, tanto que o Superior Tribunal de Justiça editou a Súmula 592 que diz que o excesso de prazo para a conclusão do processo administrativo disciplinar só causa nulidade se houver demonstração de prejuízo à defesa.
19. Pugnou que, ainda que haja processos antigos sem um desfecho, o tempo médio de duração dos processos nessa instituição é inferior à média de outros órgãos do Poder Executivo e os processos mais atrasados são justamente aqueles que foram iniciados antes da criação da Corregedoria e padecem de inúmeras fragilidades, como ausência de prova documental apta a constituir a materialidade.
20. Coligindo as razões de justificativas alvitradas pelo IFMT, verifica-se que o IFMT não logrou comprovar o cumprimento integral da determinação constante do item 1.7.2 do Acórdão 3077/2015-TCU-Primeira Câmara, haja vista, a despeito do decisum ser de 2015, ainda em 2019, há processos que não foram nem iniciados e outros em apuração, conforme se demonstra seguir.
21. Dos servidores relacionados na constatação 3.2.1.4 do Relatório de Auditoria de Gestão da CGU, havia um grupo de quatro servidores que se encontravam em regime de dedicação exclusiva no IFMT e exerciam pelo menos uma outra atividade remunerada. Sobre este grupo, o gestor do IFMT asseverou o seguinte: dois servidores (Janaína Costa e Silva e Rogério Barbosa Pereira) não pertencem mais ao quadro de pessoal do IFMT; outro servidor (Marcos José Gonçalves) teve seu processo administrativo disciplinar avocado pela Corregedoria do IFMT, por ineficiência do responsável da comissão disciplinar respectiva, tendo sido designada, por meio da Ordem Administrativa 01/2019 de 3/6/2019, nova comissão para a conclusão dos trabalhos; por fim, um servidor (Joir Benedito Proença de Amorim) responde ao processo administrativo disciplinar 23188.016510.2017-18, tendo a comissão recomendado o cálculo dos valores nos períodos em que o servidor recebeu pela dedicação exclusiva, ao mesmo tempo em que possuía outros vínculos, para devolução ao erário; além disso, a comissão notou que, atualmente, o professor ocupa cargo no IFMT em regime de 40 horas semanais possuindo também outro vínculo com a SEDUC/MT de 30 (trinta) horas semanais; desta forma, a comissão encaminhou notificação ao servidor com o termo de opção de cargo, nos termos do art. 133 da Lei 8.112/1990, para regularização da sua jornada de trabalho; a comissão sugeriu sua demissão, nos termos do art. 132, inciso XII, da Lei 8.112/1990; esse processo se encontra na Procuradoria deste IFMT para parecer e posterior julgamento pelo Reitor.
22. Um outro grupo da constatação 3.2.1.4 do Relatório de Auditoria de Gestão da CGU se refere aos servidores que não se encontravam transgredindo o regime de dedicação exclusiva, mas transgrediram tal regime no passado, o que ensejaria a necessidade do ressarcimento dos valores indevidamente recebidos a título de dedicação exclusiva durante o período de acumulação irregular. Sobre este quesito, o gestor do IFMT discorreu o seguinte: sete servidores, após serem notificados, regularizaram a situação junto à unidade de Gestão de Pessoas, demonstrando não haver valores a serem devolvidos; um servidor (Pablo Rodrigo Alves de Souza) não pertence mais aos quadros do IFMT, tendo solicitado vacância por posse em cargo inacumulável; cinco servidores respondem ao processo administrativo disciplinar 23188.016509.2017-8, cuja comissão (instaurada pela Portaria 1603/2017) tinha na presidência o servidor Leandro Martins Moreira dos Santos, que se manteve inerte e, mesmo após várias notificações da Corregedoria, não concluiu os trabalhos; a Corregedoria do IFMT promoveu, então, a avocação do processo por meio da Ordem Administrativa 01/2019 de 3/6/2019, designando nova comissão para a conclusão dos trabalhos e determinou a abertura de procedimento para apurar a responsabilidade do servidor; outro servidor (Marcos Vinícius Santiago Silva) responde ao processo administrativo disciplinar 23188.016510.2017-18, tendo a comissão concluído que não houve acúmulo de cargos no período em que o professor trabalhava em regime de dedicação exclusiva no IFMT; e por fim, dois servidores (Márcio Gonçalves dos Santos e Sérgio Tavares Crecca) respondem aos processos administrativos disciplinares 23188.016510.2017-18 e 23188.016512.2017-07, respectivamente, em fase de complementação de trabalhos desenvolvido por comissão anterior, com base nos pareceres da Procuradoria Jurídica 00278/2018/PFE-IFMT 00057/2019/PFE-IFMT.
22.1. Demais disso, constata-se que a Reitora Substituta do IFMT traz um retrato da situação atual sobre as dificuldades para otimizar os trabalhos na Corregedoria: 105 processos e procedimentos disciplinares instaurados e ativos; poucos servidores capacitados; muitos servidores com baixo engajamento para com a atividade. Ademais, observa-se que o gestor vem implementando na Corregedoria ações para melhorar seu desempenho: inclusão no regulamento de políticas de capacitação item específico que confere pontuação extra aos servidores que presidirem e concluírem PADs no âmbito institucional e capacitação contínua dos servidores para atuarem nos procedimentos disciplinares.
23. Sob a égide dos argumentos alvitrados pela Reitora Substituta do IFMT (peça 31, p. 1-12) , verifica-se, no que tange ao cumprimento da determinação contida no item 1.7.2 do Acórdão 3077/2015-TCU-Primeira Câmara, que cabe considerar parcialmente cumprida, sem prejuízo de eventual análise adicional posterior pelos órgãos de controle em relação aos processos administrativos em andamento. Destarte, considerando o lapso temporal decorrido desde o acórdão e o prazo dado para o cumprimento da determinação, assim como a fragilidade da justificativa apresentada pela não conclusão de alguns dos processos, propõe-se, ainda, a aplicação de multa do art. 58, inciso IV, da Lei 8.443/1992, a Willian Silva de Paula.
24. No que pertine à determinação constante do item 1.7.3 (subitens 1.7.3.1 e 1.7.3.2) do Acórdão 3077/2015-TCU-Primeira Câmara, a Reitora Substituta do IFMT consignou que foram encerrados os trabalhos de avaliação ambiental inclusive da ex-autarquia ‘Centro Federal de Cuiabá’ de que trata o Acórdão 462/2010-TCU-Primeira Câmara, hoje campus São Vicente. Aduziu que, entre as providências tomadas pelo IFMT após a conclusão dos laudos ambientais, tem-se a reavaliação de todas as concessões de adicionais de insalubridade e periculosidade com base na Instrução Normativa-DSGP/DDP/NSSQVT/IFMT 02/2019, em respeito aos arts. 68 e 69 da Lei 8.112/1990, ao art. 12 da Lei 8.270/1991, ao Decreto 97.458/1989, às Normas Regulamentadoras (NR 15 e NR 16) , à Portaria-MTR 3.214/78, à Orientação Normativa-SEGEP/MPOG 04/2017 e à Nota Informativa n°167/2012/CGNOR/DENOP/SEGEP/MPOG.
25. Sinalou que foram avaliados os ambientes e os equipamentos de proteção individual (EPI) que pudessem eliminar os riscos físicos das atividades executadas no campus; e, que, para ampliar e melhorar essas ações em 2019, foi admitido por concurso público um profissional técnico em segurança do trabalho, que, entre as atribuições, está a de orientação e monitoramento das atividades desenvolvidas no IFMT que resguardem a segurança do trabalhador, inclusive de orientação na utilização de EPIs no que couber. Acrescentou que está concluindo a política de saúde e segurança do trabalho.
26. Por fim, discorreu que foram inseridos, no Sistema de Gestão de Pessoas (Sigepe) , os novos laudos ambientais com todos os dados e informações referentes aos pagamentos de adicionais; e que os novos laudos estão disponíveis no sítio: http://dsgp.ifmt.edu.br/conteudo/pagina/instrucao-normativan0022018-atualizacao-e-concessao-de-adcional-de-insalubridade-periculosidade/.
27. Coligindo as razões de justificativas apresentadas pelo IFMT, verifica-se que a Reitora Substituta não logrou comprovar o cumprimento da determinação constante do item 1.7.3 (subitens 1.7.3.1 e 1.7.3.2) do Acórdão 3077/2015-TCU-Primeira Câmara, objeto deste monitoramento.
28. Em apertada síntese, cumpre trazer à baila que, desde a última análise da SecexEducação, quando da resposta à diligência realizada ao gestor do IFMT, sobre o cumprimento da determinação do item 1.7.3 do decisum em comento, o que se alterou na argumentação carreada pela gestora é que, após a conclusão dos laudos ambientais, foi feita a reavaliação de todas as concessões de adicionais de insalubridade e periculosidade com base na Instrução Normativa-DSGP/DDP/NSSQVT/IFMT 02/2019 e que foram avaliados os ambientes e os equipamentos de proteção individual que pudessem eliminar os riscos físicos das atividades executadas no campus; que, para ampliar e melhorar essas ações em 2019 foi admitido por concurso público um profissional técnico em segurança do trabalho; e que foi implementado no módulo SIGEPE de adicionais os novos laudos ambientais com todos os dados e informações referentes aos pagamento de adicionais.
29. Contudo, constata-se que o IFMT não traz documentação comprobatória ou sequer descrição detalhada da reavaliação de todas as concessões de adicionais de insalubridade e periculosidade com base na Instrução Normativa DSGP/DDP/NSSQVT/IFMT 02/2019. Verifica-se que a declaração do gestor – de que foram avaliados os ambientes e os equipamentos de proteção individual que pudessem eliminar os riscos físicos das atividades executadas no campus – não tem o condão de comprovar, por si só, que, de fato, houve adoção de providências para a neutralização/mitigação de riscos ocupacionais, com o uso de equipamentos de proteção individual. Neste sentido, não há documentação ou descrição sucinta com mapeamento por local, ou por servidor/EPI; e quanto a quais equipamentos de EPI foram adquiridos por setor/por servidor do Instituto, com vistas a minimizar ou neutralizar os riscos ocupacionais.
30. Destarte, entende-se não cumprida a determinação constante do item 1.7.3 (subitens 1.7.3.1 e 1.7.3.2) do Acórdão 3077/2015-TCU-Primeira Câmara. Propõe-se, por conseguinte, a aplicação de multa do art. 58, inc. IV, da Lei da Lei 8443/1992, a Willian Silva de Paula.
31. Em relação à revelia de José Bispo Barbosa, registra-se que a jurisprudência desta Egrégia Corte ministra que, nos processos de controle externo, a revelia não implica a presunção de que estejam comprovadas as imputações levantadas contra os responsáveis, permanecendo a obrigatoriedade da análise das provas existentes no processo (Acórdão 3604/2015-TCU-Primeira Câmara; Relator: Bruno Dantas) . Nesta seara, os elementos dos autos lograram comprovar apenas o cumprimento parcial da determinação constante do item 1.7.2 do Acórdão 3077/2015-TCU-Primeira Câmara. Demais disso, não restou comprovado o cumprimento do item. 1.7.3 (subitens 1.7.3.1 e 1.7.3.2) do aresto em epígrafe.
32. Destarte, entende-se necessário propor a aplicação da multa do art. 58, inciso IV, da Lei da Lei 8443/1992, também a José Bispo Barbosa.
CONCLUSÃO
33. Tendo em vista a análise das respostas apresentadas pelo IFMT, considera-se parcialmente cumprida a determinação constante do item 1.7.2 do Acórdão 3077/2015-TCU-Primeira Câmara. Ademais, considera-se não atendida a determinação constante do item 1.7.3 (subitens 1.7.3.1 e 1.7.3.2) do decisum em tela. Desse modo, entende-se cabível a proposta de multa prevista no art. 58, inciso IV, da Lei 8.443/1992, a Willian Silva de Paula (XXX.472.071-XX) , Reitor do Instituto Federal de Educação, Ciência e Tecnologia de Mato Grosso (IFMT) a partir 11/4/2017; e a José Bispo Barbosa (XXX.375.571-XX) , Reitor do IFMT no período de 10/6/2015 (data de ciência do Acórdão) a 11/4/2017.
PROPOSTA DE ENCAMINHAMENTO
34. Ante todo o exposto, submetem-se os autos à consideração superior, propondo:
a) considerar parcialmente cumprida a determinação constante do item 1.7.2 do Acórdão 3077/2015-TCU-Primeira Câmara (Relator Ministro Bruno Dantas) ;
b) considerar não cumprida a determinação do item 1.7.3 (subitens 1.7.3.1 e 1.7.3.2) do Acórdão 3077/2015-TCU-Primeira Câmara (Relator Ministro Bruno Dantas) ;
c) aplicar a Willian Silva de Paula (XXX.472.071-XX) , Reitor do Instituto Federal de Educação, Ciência e Tecnologia de Mato Grosso (IFMT) , a partir 11/4/2017; e a José Bispo Barbosa (XXX.375.571-XX) , Reitor do IFMT no período de 10/6/2015 (data de ciência do Acórdão) a 11/4/2017, individualmente, a multa prevista no art. 58, IV, da Lei 8.443/1992, fixando-lhes o prazo de 15 (quinze) dias, a contar da notificação, para que comprovem, perante o Tribunal (art. 214, inciso III, alínea ‘a’, do Regimento Interno/TCU) , o recolhimento da dívida ao Tesouro Nacional, atualizada monetariamente desde a data do acórdão que vier a ser proferido até a data do efetivo recolhimento, se for paga após o vencimento, na forma da legislação em vigor;
d) autorizar, desde logo, nos termos do art. 28, inciso II, da Lei 8.443/1992, a cobrança judicial da dívida caso não atendidas as notificações; e
e) dar ciência do acórdão que vier a ser proferido ao Instituto Federal de Educação, Ciência e Tecnologia de Mato Grosso (IFMT) , destacando que o relatório e o voto que fundamentam a deliberação ora encaminhada podem ser acessados por meio do endereço eletrônico www.tcu.gov.br/acordaos e que, caso tenham interesse, o Tribunal pode encaminhar-lhes cópia desses documentos sem quaisquer custos para V. Sas.”
É o Relatório.

não há.

Não atuou.

MONITORAMENTO DE DETERMINAÇÕES DIRIGIDAS AO INSTITUTO FEDERAL DE EDUCAÇÃO, CIÊNCIA E TECNOLOGIA DE MATO GROSSO POR MEIO DO ACÓRDÃO 3.077/2015-TCU-PRIMEIRA CÂMARA. GESTÃO DE PESSOAS E SEGURANÇA DO TRABALHO. AUDIÊNCIA. CUMPRIMENTO DE DUAS DETERMINAÇÕES. CUMPRIMENTO PARCIAL DE UMA DETERMINAÇÃO. DESNECESSIDADE DE APLICAÇÃO DE SANÇÃO. ARQUIVAMENTO.

MONITORAMENTO (MON)

Secretaria de Controle Externo da Educação (SecexEducação).

Cuida-se de monitoramento do atendimento a determinações proferidas pelo Tribunal por meio do Acórdão 3077/2015-TCU-Primeira Câmara, dirigidas ao Instituto Federal de Educação, Ciência e Tecnologia de Mato Grosso (IFMT) quando da análise da prestação de contas ordinária de 2013:
“1.7. determinar ao Instituto Federal de Educação, Ciência e Tecnologia de Mato Grosso (IFMT) , com fundamento no art. 208, § 2º, do Regimento Interno do TCU, que:
1.7.1. providencie, no prazo de 90 (noventa) dias, a regularização da jornada de trabalho dos servidores que trabalham em setores responsáveis pela execução de tarefas típicas da administração, de modo que passem a cumprir expediente de 8 horas diárias, em vez das 6 horas atualmente praticadas, nos termos do inciso XIII do art. 7º da Constituição Federal, do art. 19 da Lei 8.112/1990, do art.  1º e 3º do Decreto 1.590/1995 (com redação dada pelo Decreto 4.836/2003) ;
1.7.2. instaure e conclua, no prazo de 180 (cento e oitenta) dias, o devido processo legal em decorrência dos apontamentos relativos a incompatibilidade do regime de dedicação exclusiva (DE) de docentes com o exercício de outra atividade remunerada, levantando os valores pagos indevidamente a título de gratificação para ressarcimento aos cofres públicos, e regularize a situação dos servidores relacionados na constatação 3.2.1.4 do Relatório de Auditoria de Gestão, em observância ao art. 20 da Lei 12.772/2012;
1.7.3. conclua, no prazo de 180 (cento e oitenta) dias, caso ainda não tenha feito, os procedimentos necessários ao cumprimento das determinações contidas nos itens 1.5.1.1 e 1.5.1.2 do Acórdão 462/2010-TCU-Primeira Câmara, a saber:
1.7.3.1 providencie os equipamentos de proteção individual pertinentes para fins de neutralização da insalubridade (conforme previsto no capítulo 8, Conclusões, do Levantamento Técnico das Condições Ambientas de Trabalho, de janeiro de 2007, engenheiros de segurança Oswaldo Paulino Filho e José Cristino da Costa) , para fins de cumprimento ao disposto no art. 13 da Orientação Normativa 4, de 13 de julho de 2005, do MPOG (fls. 411/3) ;
1.7.3.2 cessado o risco, providencie novo levantamento das condições ambientais de trabalho, para fins de avaliar a suspensão dos adicionais de insalubridade e periculosidade, tendo em vista o disposto nos arts. 8º, inciso I, e 12 da ON 4/2005 do MPOG;
1.8. determinar à Secretaria de Controle Externo no Estado de Mato Grosso que monitore o cumprimento das determinações contidas nos itens 1.7.1 a 1.7.3 deste Acórdão;”
Conforme Relatório precedente, o IFMT foi cientificado da decisão em 10/6/2015 e a unidade instrutora, em seguida, promoveu sucessivas diligências para verificar o cumprimento das determinações (peças 4, 7 e 17) . 
Em seguida, a unidade instrutora concluiu pelo não atendimento aos comandos constantes dos itens 1.7.2 e 1.7.3 (subitens 1.7.3.1 e 1.7.3.2) do Acórdão 3077/2015-TCU-Primeira Câmara, porque: (a) não houve conclusão de processos administrativos acerca de acumulação ilegal de cargos no prazo fixado; (b) não houve comprovação de que foram providenciados equipamentos de proteção individual para fins de neutralização da insalubridade; e (c) não houve avaliação quanto à suspensão dos adicionais de insalubridade e periculosidade.
Destarte, considerou necessário realizar audiência dos responsáveis pela gestão do IFMT no período subsequente à decisão monitorada: José Bispo Barbosa, Reitor de 10/6/2015 (data de ciência do acórdão) a 11/4/2017, e Willian Silva de Paula, Reitor a partir de 11/4/2017 (peça 20) .
O primeiro gestor, mesmo tendo tomado ciência do ofício de audiência, não apresentou razões de justificativa. Já a audiência dirigida a Willian Silva de Paula foi respondida pela Reitora Substituta do IFTM, Gláucia Mara de Barros (peça 31) . Embora a audiência seja personalíssima, a unidade instrutora examinou a resposta apresentada para verificar o atendimento às determinações, em consideração ao princípio da verdade material.
Em instrução de mérito, a Secretaria de Controle Externo da Educação (SecexEducação) concluiu que: (a) a determinação constante do item 1.7.1 do Acórdão 3077/2015-TCU-Primeira Câmara foi cumprida, tendo em vista a criação de Comissão Permanente de Avaliação dos Ambientes Organizacionais (CPAAO) e a definição, por meio de portaria, dos requisitos específicos de flexibilização da jornada de trabalho (instrução de peças 21-23) ; (b) a determinação constante do item 1.7.2 do Acórdão 3077/2015-TCU-Primeira Câmara foi apenas parcialmente cumprida, uma vez que nem todos os processos disciplinares instaurados foram concluídos em tempo, sem prejuízo de análise posterior pelos órgãos de controle; (c) as determinações constantes do item 1.7.3 (subitens 1.7.3.1 e 1.7.3.2) não foram atendidas; e (d) deveria ser aplicada aos gestores a multa prevista no art. 58, inciso IV, da Lei 8.443/1992, em virtude do não atendimento às determinações dos subitens 1.7.3.1 e 1.7.3.2 e do atendimento parcial e extemporâneo da determinação constante do item 1.7.2.
Anuo aos exames empreendidos pela unidade instrutora que concluíram pelo atendimento à determinação constante do subitem 1.7.1 e pelo atendimento parcial à determinação do subitem 1.7.2 da decisão monitorada. 
Dissinto, todavia, da conclusão de que as demais determinações tenham sido desrespeitadas, ou que o atraso no cumprimento da determinação do subitem 1.7.2 seja suficientemente grave para ensejar a aplicação de multa fundamentada em não atendimento a decisão do Tribunal.
Com relação à determinação do subitem 1.7.2 do Acórdão 3077/2015-TCU-Primeira Câmara, a unidade instrutora entendeu, em que pese parcialmente cumprida, que o lapso temporal decorrido desde o acórdão e o prazo dado para o cumprimento da determinação, assim como a fragilidade da justificativa apresentada para a não conclusão de alguns dos processos, demandaria aplicação de multa do art. 58, inciso IV, da Lei 8.443/1992, ao atual Reitor do IFMT, Willian Silva de Paula.
Dissinto da aplicação da sanção por essa conduta, visto que representaria medida desproporcional ao caso. Com efeito, o art. 58, inciso V, da Lei 8.443/1992, preconiza a aplicação de sanção pecuniária na hipótese em que o descumprimento a decisão do Tribunal se dê sem causa justificada. 
Na espécie, as ponderações do Instituto me parecem razoáveis e críveis diante de dificuldades tão comuns aos gestores públicos brasileiros. Em síntese, o IFMT informou ter adotado providências atinentes à instauração de processos administrativos disciplinares (PAD) para os vinte casos exigidos pelo Acórdão 3077/2015-TCU-Primeira Câmara, mas alguns restam pendentes de conclusão em virtude de dificuldades para otimizar os trabalhos de correição, devido ao grande número (105) de processos e procedimentos disciplinares instaurados e ativos, em um contexto de poucos servidores capacitados e/ou com baixo engajamento para com a atividade. Por outro lado, foi noticiada a adoção de ações para amenizar as deficiências e melhorar o desempenho da Corregedoria.
Dessa maneira, entendo que foi apresentada causa justificada para o atraso no atendimento do subitem 1.7.2 da decisão monitorada, em razão de demora na conclusão de processos disciplinares por descumprimento de regime de dedicação exclusiva. Dessa feita, a determinação resta parcialmente atendida, sem prejuízo de exames subsequentes pelo controle interno ou em sede de prestações de contas ordinárias.
Com relação às determinações constantes dos subitens 1.7.3.1 e 1.7.3.2 da decisão monitorada, a Reitora Substituta do IFMT consignou que foram encerrados os trabalhos de avaliação ambiental. Aduziu que, dentre as providências tomadas após a conclusão dos laudos ambientais, tem-se a reavaliação de todas as concessões de adicionais de insalubridade e periculosidade com base na Instrução Normativa-DSGP/DDP/NSSQVT/IFMT 02/2019 e em conformidade com as demais leis e normas regentes do tema.
Assinalou que foram avaliados os ambientes e os equipamentos de proteção individual (EPI) que pudessem eliminar os riscos físicos das atividades executadas, e que, para ampliar e melhorar essas ações em 2019, foi admitido, via concurso público, um técnico em segurança do trabalho para realizar orientação e monitoramento das atividades que resguardem a segurança do trabalhador, inclusive orientação na utilização de EPI, no que couber. Acrescentou que estaria em conclusão a política de saúde e segurança do trabalho e que foram formalizados novos laudos ambientais com todos os dados e informações referentes aos pagamentos de adicionais.
Nesse sentido, divirjo novamente da conclusão da unidade instrutora, segundo a qual a mera apresentação de informações pela Reitora Substituta não supriria a comprovação de atendimento à determinação, devido à ausência de demonstração da aquisição de EPI e de avaliação quanto à suspensão dos adicionais de insalubridade e periculosidade.
Em breve pesquisa na internet, a Assessoria de meu Gabinete localizou diversos laudos técnicos de condições ambientais do trabalho produzidos por engenheiros de segurança do trabalho, referentes às unidades de Barra do Garças, Campo Novo do Parecis, Rondonópolis e Campus São Vicente (peças 35-38) – dentre outros laudos semelhantes do Instituto amplamente disponíveis na rede mundial e no sítio específico da entidade (, acesso em 18/12/2019) .
Com essas evidências, considero cumprida a determinação contida no subitem 1.7.3.2 da decisão monitorada.
Ademais, entendo que seria demasiado exigir comprovação detalhada de aquisição de EPI para atestar o cumprimento da determinação contida no subitem 1.7.3.1 da decisão monitorada, conforme argumentado pela unidade instrutora ao refutar as informações prestadas pelo IFMT. Ora, o Tribunal não exigiu aquisição, mas apenas que os respectivos equipamentos protetivos fossem providenciados. 
Em outras palavras, sem uma avaliação circunstanciada da real necessidade de aquisição de EPI para atender à demanda interna, não se pode afirmar que a ausência de comprovação da compra represente desatenção a comando do Tribunal.
Na verdade, ante o contexto geral e a constatação de que a gestão do IFMT vem, paulatinamente, adotando providências para cumprimento do Acórdão 3077/2015-TCU-Primeira Câmara, juntamente com a baixa materialidade e risco ao erário no caso concreto, são admissíveis as justificativas apresentadas pela Reitora Substituta para demonstrar o cumprimento das determinações contidas nos subitens 1.7.3.1 e 1.7.3.2 do decisum.
Consequentemente, a apresentação de motivos razoáveis e evidências de que a gestão do IFMT não se manteve inerte frente às determinações contidas no Acórdão 3077/2015-TCU-Primeira Câmara revela a desnecessidade de aplicação de multa com base no art. 58, inciso IV, da Lei 8.443/1992, a qualquer dos Reitores arrolados.
Concluo, assim, pelo atendimento às determinações constantes dos itens 1.7.1 e 1.7.3 (subitens 1.7.3.1 e 1.7.3.2) e pelo atendimento parcial à determinação do subitem 1.7.2 do Acórdão 3077/2015-TCU-Primeira Câmara, dispensando-se a realização de monitoramento posterior do comando do parcialmente cumprido, sendo suficiente acompanhar o tema nas próximas prestações de contas ordinárias do Instituto.
Ante o exposto, voto por que o Tribunal adote o Acórdão que ora submeto à deliberação deste Colegiado.
TCU, Sala das Sessões Ministro Luciano Brandão Alves de Souza, em 28 de janeiro de 2020.
Ministro BRUNO DANTAS 
Relator